臺灣桃園地方法院民事判決　　　　　　　　　　　　　　九十三年度訴字第三０號
　　原　　　告　乙○○
　　訴訟代理人　林良財律師
　　被　　　告　甲○○
　　訴訟代理人　陳河泉律師
右當事人間請求所有權移轉登記事件，於民國九十三年八月十九日言詞辯論終結，本
院判決如左：
    主      文
被告應將坐落桃園縣龜山鄉○路○段○路坑小段四一四之○○五地號土地、應有部分
一萬分之一七一四所有權移轉登記予原告。
訴訟費用由被告負擔。
    事      實
甲、原告方面：
壹、聲明：如主文所示。
貳、陳述：
一、原告於民國九十一年八月三十日與訴外人陳全獅訂立不動產買賣契約書，約定以
    新台幣（下同）二百三十五萬九千五百元買受被告所有坐落桃園縣龜山鄉○路○
    段○路坑小段四一四之五地號、應有部分一萬分之一七一四之土地所有權。訂約
    時因系爭土地登記為被告所有，故雙方於買賣契約書其他約定事項第二點載明，
    陳全獅須協調被告出具同意辦理系爭土地所有權移轉登記之書面。原告於契約訂
    定後，即交付全數價金予陳全獅，被告亦於陳全獅之協調下，於九十一年十月三
    日出具不動產處分授權書，同意委由原告之父廖坤茂辦理系爭土地所有權移轉登
    記事宜，又因該授權書表明願依原告與陳全獅間不動產買賣契約書之約定內容辦
    理系爭土地移轉登記予原告，解釋上被告與原告應已成立債務承擔契約，由被告
    承擔陳全獅依不動產買賣契約所應履行之系爭土地所有權移轉登記債務，詎被告
    出具授權書後，不願配合辦理移轉系爭土地所有權之文件用印，致原告無法取得
    系爭土地所有權，為此，爰依民法債務承擔之法律關係提起本件訴訟。
二、被告抗辯其母簡呂香於六十九年八月二十三日與陳全獅就系爭土地訂立之買賣契
    約，因違反農業發展條例第三十條每宗耕地不得分割及移轉為共有之強制規定，
    而自始無效，惟原告係基於原告與陳全獅間之不動產買賣契約與被告出具之不動
    產處分授權書，請求被告辦理系爭土地之移轉登記，與被告所稱簡呂香與陳全獅
    間之不動產買賣關係無涉；又桃園縣政府以九十三年度七月二十七日府城都字第
    ○九三○一九二二○五號函復鈞院「二、經查首揭地號（即指系爭土地）屬林口
    特定區計畫內之保護區，依登記資料記載，於民國九十一年八、九月間未有公告
    禁止移轉登記。」之內容，亦證被告抗辯系爭土地於斯時屬林口特定區計畫內之
    保護區土地受移轉及分割限制，所簽立之不動產處分授權書無效云云，有所不實
    。
三、證人陳全獅到庭證述「這授權書就是我在代書那邊寫的，這是原告說授權書寫出
    來後尾款才交給我，我跟被告講，被告才寫授權書給我，我才交給原告」及被告
    所呈答辯二狀內載「被告所簽立予廖坤茂之不動產處分授權書」，足證該授權書
    係由被告出具無誤，而原告基於被告所出具之不動產處分授權書，請求被告履行
    系爭土地之移轉登記，即屬有據，至被告以原告之父廖坤茂盜蓋被告印章於土地
    使用權同意書為辯，縱屬事實，亦與本案無涉；再者，原告否認被告所稱同意出
    具不動產處分授權書，係因有與廖坤茂約定，由廖坤茂取得系爭土地之半、另一
    半則由被告向陳全獅買回乙事，被告應舉證以實其說，而證人陳全獅更於庭上證
    稱不記得有此事，足證被告所言不實。
參、證據：提出不動產買賣契約書、不動產處分授權書、桃園縣桃園地政事務所函文
    及桃園縣政府函文各乙份為證，並聲請傳喚證人陳全獅。
乙、被告方面：
壹、聲明：駁回原告之訴。
貳、陳述：
一、原告向陳全獅所購買之系爭土地為被告之母簡呂香於六十八年八月二十三日出售
    予陳全獅同地段地號土地之一部分，因系爭土地屬農地，依當時農業發展條例第
    三十條之規定，每宗耕地不得分割及移轉為共有，是簡呂香與陳全獅所訂立之不
    動產買賣契約，適因違反上揭強制禁止規定，而自始當然無效，陳全獅即無權利
    出賣系爭土地予原告，陳全獅與原告間之不動產買賣契約亦屬無效，被告出具予
    陳全獅之不動產處分書，即失所依據，被告並無將系爭土地移轉予原告之義務。
二、又依八十九年一月二十六日農業發展條例第三條第十一款第一目及土地登記規則
    第一百零一條之規定，系爭土地於九十一年八至十月間仍屬林口特定區都市計畫
    範圍內之保護土地，因土地上有建物存在，無法取得農業使用證明書，無法辦理
    移轉登記，是原告出具之不動產處分授權書，亦因礙於上開規定，而屬無效；該
    授權書既屬無效，且如前述，因陳全獅無出售系爭土地之權利致陳全獅與原告間
    不動產買賣契約亦為無效，則被告絕無可能將系爭土地移轉登記予原告，至多亦
    僅有賠償陳全獅損失之責；再者，被告係因不知被告之母簡呂香與陳全獅間買賣
    契約為無效，以為須負擔移轉義務，而同意出具該不動產處分授權書，嗣知悉上
    該契約無效後，被告欲買回系爭土地之半，遂與原告之父廖坤茂協商約定，系爭
    土地之半由廖坤茂購得，另一半則由被告買回之情況下，而出具上該處分授權書
    ，陳全獅於本案出庭作證時，亦當庭肯認有此事，是以，縱鈞院認該處分授權書
    有效，被告亦僅負移轉系爭土地半數應有部分之義務；更何況該授權書僅記載「
    立委任書人甲○○茲因事忙，特委任廖坤茂先生持用、辦理龜山鄉○路○段○路
    坑小段四一四之五地號所有權部分之出售簽約收據交付證件及辦理產權移轉登記
    」，並未表明授權辦理之所有權部分究為多少持分，故應以被告真意即辦理系爭
    土地一萬分之一七一四應有部分之半之移轉登記為是。
三、原告主張被告出具不動產處分授權書即有承擔系爭土地移轉登記債務之意，恐有
    誤會。按「出賣人對於買賣標的物，縱無處分權，其買賣契約仍屬有效，出賣人
    亦負有交付其物並移轉其所有權與買受人之義務。買賣標的之所有人縱令事後同
    意承認，亦不能使買受人因而取得向真正所有人請求履行契約之權利。」，最高
    法院八十一年度台上字第一二○五號判決可供參酌。該授權書縱屬有效，亦僅係
    被告事後是否同意承認原告與陳金獅間買賣之問題，不能因此而謂原告取得向被
    告請求履行契約之權利。
參、證據：提出不動產買賣契約書二件、土地登記謄本、律師函、九十一年度契稅繳
    款書、所有權移轉契約書、桃園縣政府函文、農業發展條例條文及最高法院民事
    判決各乙份為證，並聲請向桃園縣政府城鄉發展局都市計畫課函查系爭土地是否
    屬林口特定區都市計畫範圍內之土地及九十一年八、九月間是否公告禁止所有權
    移轉。
丙、本院依被告聲請向桃園縣政府城鄉發展局都市計畫課函查有關系爭土地是否屬林
    口特定區都市計畫範圍內之土地及九十一年八、九月間是否公告禁止所有權移轉
    事宜。
    理      由
一、本件原告起訴主張：其與陳全獅訂立不動產買賣契約書，約定以二百三十五萬九
    千五百元買受被告所有坐落桃園縣龜山鄉○路○段○路坑小段四一四之五地號、
    應有部分一萬分之一七一四之土地所有權。訂約時因系爭土地為被告所有，故雙
    方約定陳全獅須協調被告出具同意辦理系爭土地所有權移轉登記之書面。嗣原告
    於契約訂定後，被告已於陳全獅之協調下出具不動產處分授權書，同意委由原告
    之父廖坤茂辦理系爭土地所有權移轉登記事宜，又因該授權書表明願依原告與陳
    全獅間不動產買賣契約書之約定內容辦理系爭土地移轉登記予原告，解釋上被告
    與原告應已成立債務承擔契約，由被告承擔陳全獅依不動產買賣契約所應履行之
    系爭土地所有權移轉登記債務，詎被告出具授權書後，詎不願配合辦理移轉系爭
    土地所有權之文件用印，致原告無法取得系爭土地所有權，為此，爰依民法債務
    承擔之法律關係請求被告將系爭土地所有權移轉登記予原告等語。被告則以：系
    爭土地為被告之母簡呂香出售予陳全獅土地之一部分，依當時農業發展條例第三
    十條之規定，每宗耕地不得分割及移轉為共有，是所訂立之不動產買賣契約違反
    上揭強制禁止規定，而自始當然無效，陳全獅與原告間之不動產買賣契約亦屬無
    效，被告出具予陳全獅之不動產處分書，即失所依據。又依修正前農業發展條例
    第三條第十一款第一目及土地登記規則第一百零一條之規定，系爭土地上有建物
    存在，無法取得農業使用證明書，無法辦理移轉登記，是原告出具之不動產處分
    授權書，亦因礙於上開規定，而屬無效。再者，被告於知悉上該契約無效後，欲
    買回系爭土地之半，曾與原告之父廖坤茂協商約定，系爭土地之半由廖坤茂購得
    ，另一半則由被告買回，而出具上該處分授權書，是以，縱鈞院認該處分授權書
    有效，被告亦僅負移轉系爭土地半數應有部分之義務，且前開授權書縱屬有效，
    亦僅係被告事後是否同意承認原告與陳金獅間買賣之問題，不能因此而謂原告取
    得向被告請求履行契約之權利等語，資為抗辯。
二、經查，被告之母簡呂香於六十九年八月二十三日將其所有坐落桃園縣龜山鄉○路
    ○段○路坑小段四一四之五地號內分割出約八十坪土地所有權，以每坪一萬元之
    價格出賣予訴外人陳全獅，惟未辦理所有權移轉登記。嗣原告知悉前開土地由陳
    全獅購得，乃於九十一年八月三十日，以總價二百三十五萬九千五百元向陳全獅
    買受前開地號內二十三點五九五坪之土地所有權，應有部分一萬分之一七一四，
    惟因系爭土地斯時登記為原告名義，原告乃與陳全獅約定由其協調被告出具授權
    書予原告之父廖坤茂，辦理系爭土地移轉過戶及簽約買賣事宜，被告乃於九十一
    年十月三日出具不動產處分授權書予廖坤茂，委任廖坤茂持用該委任書辦理前開
    地號土地所有權移轉登記等有關一切事宜等情，為兩造所不爭執，復有不動產買
    賣契約書二份、不動產處分授權書乙份為證，自堪信為真實。
三、原告復主張被告業已書立授權書承擔陳全獅就系爭土地所有權移轉登記債務，被
    告則以原告與陳全獅間所簽立之不動產買賣契約書及其所簽立之不動產處分授權
    書均因違背法令而無效等語置辯。經查，訴外人簡呂香與陳全獅簽立不動產買賣
    契約係於六十九年八月二十三日，買賣之標的為坐落桃園縣龜山鄉○路○○段四
    一四之五地號分割出之八十坪土地，該地地目為田，屬私有農地，有土地登記謄
    本在卷可佐，依八十九年一月二十六日廢止前之農業發展條例第三十條規定，每
    宗耕地不得分割及移轉為共有，故簡呂香與陳全獅間之不動產買賣契約因違背前
    開強制規定，自屬無效。惟農業發展條例第三十條規定業於八十九年一月二十六
    日廢止，而原告與陳全獅間所簽立之前開不動產買賣契約係於九十一年八月三十
    日簽訂，自已不受前開法令限制，則被告以簡呂香與陳全獅間不動產買賣契約無
    效為由，抗辯原告與陳全獅間不動產買賣契約亦屬無效，顯非有據。又查，經本
    院向桃園縣政府函查系爭土地雖屬林口特定區計畫範圍內土地，然於原告與陳全
    獅簽定前開不動產買賣契約之九十一年八、九月間並未公告禁止移轉登記，有該
    府九十三年七月二十七日府城都字第○九三○一九二二○五號函在卷可稽，是被
    告抗辯原告與陳全獅所簽立之系爭土地買賣契約違背法令禁止移轉規定而無效云
    云，要屬無據。至被告抗辯系爭土地原屬農業發展條例所稱之耕地，於辦理移轉
    登記時依土地登記規則第一百零一條規定應提出農業使用證明書乙節，縱屬實情
    ，惟此係耕地受讓人於向地政機關申請辦理耕地所有權移轉登記時，能否提出必
    要文件據以辦理耕地所有權移轉登記，核與耕地買賣之債權契約或被告出具不動
    產處分授權書之效力無涉，被告據此抗辯原告與陳全獅間不動產買賣契約或其所
    出具不動產處分授權書無效云云，並非可採。
四、被告又抗辯其簽立授權書僅係事後承認陳全獅與原告間之土地買賣，原告仍不得
    向其請求云云，此為原告所否認，且查，質之證人陳全獅結證稱：「我和被告另
    外有去代書那裡寫壹份授權書，代書寫好後才簽名，授權書的意思是說我把土地
    賣給原告，被告與原告講好，被告寫授權書讓原告去辦理過戶，後來原告才把尾
    款給我」「這授權書（即原告提出之授權書）就是我在代書那邊寫的，這是原告
    說授權書寫出來後尾款才交給我，我跟被告講，被告才寫授權書給我，我才交給
    原告。」等語（見本院九十三年四月八日言詞辯論筆錄），而被告亦陳稱：「不
    動產處分同意書是我本人寫給陳先生（即陳全獅），目的是因為我媽媽跟陳全獅
    有契約，寫這個授權書讓他辦理過戶，是陳全獅叫我照著抄裡面寫受託人是廖坤
    茂」等語（見九十三年三月四日言詞辯論筆錄），依證人陳全獅及被告所述，被
    告簽立前開不動產處分授權書之時，顯然已知悉陳全獅將系爭土地轉賣予原告，
    且因系爭土地仍登記於被告名下，為辦理系爭土地之移轉登記手續，故而由陳全
    獅協調被告書立授權書作為原告之父廖坤茂辦理系爭土地移轉登記之依據，再稽
    之被告所書立之不動產處分授權書記載「立委任書人甲○○茲因事忙，特委任廖
    坤茂先生持用辦理龜山鄉○路○段○路坑小段四一四之五地號所有權部分之出售
    簽約收款交付證件及辦理產權移轉登記等有關一切之事宜，恐口無憑，特立本委
    任書為據。授權期間自民國九十一年十月三日起至民國一○六年十月二日止」，
    足見被告書立該授權書之目的確係因同意辦理系爭土地所有權移轉登記，故立書
    據供原告之父廖坤茂據以辦理系爭土地所有權移轉登記，被告顯因其母與陳全獅
    之不動產買賣契約而同意承擔陳全獅對原告所負系爭土地所有權移轉登記義務，
    並非僅單純承認陳全獅與原告間就系爭土地之買賣契約而已，故被告此部分所辯
    同非可採。又被告復抗辯其原與陳全獅約定將系爭土地買回，因原告之父搶先與
    陳全獅訂約，故與原告之父協議僅買回系爭土地半數，故其僅負移轉系爭土地所
    有權應有部分半數之義務云云，並以證人陳全獅之證述為證，此為原告所否認，
    且查，證人陳全獅否認有與被告間有買回系爭土地之約定，至被告與原告之父間
    協議買回系爭土地半數乙節，依證人陳全獅之證述內容，係受被告告知而知悉該
    情，並非證人陳全獅親身見聞，是證人陳全獅之證詞並不足採為原告承諾將系爭
    土地半數賣回被告之認定，此外，被告復未能舉證其與原告間就系爭土地半數曾
    有賣回被告之協議，故被告此部分之抗辯，亦非可採。
五、綜上所述，原告主張被告書立不動產處分授權書承擔系爭土地所有權移轉登記義
    務，應屬可採，從而，原告依債務承擔之法律關係，請求被告將系爭土地所有權
    移轉登記予原告，為有理由，應予准許。
六、據上論結，本件原告之訴為有理由，依民事訴訟法第七十八條，判決如主文。
中　　　華　　　民　　　國　　九十三　　年　　　九　　　月　  　二　  　日
                                臺灣桃園地方法院民事第一庭
                                               法      官  賴惠慈
右為正本係照原本作成
如對本判決上訴，須於判決送達後廿日內向本院提出上訴狀
中　　　華　　　民　　　國　　九十三　　年　　　九　　　月　  　二  　　日
                                               法院書記官  王曉雁
